臺灣高雄地方法院刑事判決　　　　　　　 96年度訴字第586號
公　訴　人　臺灣高雄地方法院檢察署檢察官
被　　　告　甲○○
選任辯護人　劉啟輝律師
上列被告因護照條例等案件，經檢察官提起公訴（96年度偵字第
2617號、95年度偵字第21373 號），被告於本院準備程序進行中
，就被訴事實為有罪之陳述，本院合議庭裁定依簡式審判程序審
理，判決如下：
    主    文
甲○○共同行使變造國民身份證以供申請護照，足以生損害於公
眾，處有期徒刑伍月，如易科罰金，以銀元參佰元即新台幣玖佰
元折算壹日。變造之「甲○○」國民身分證壹張沒收。
    事    實
一、甲○○因乙○○涉犯公共危險罪案件，經本院以94年度交簡
    字第1996號判決有期徒刑6 月確定，並宣告緩刑2 年，緩刑
    期內付保護管束，因執行保護管束限制出境之故無法出國，
    經乙○○告知此事，並約定給予2 萬元之代價後，甲○○為
    期能使乙○○冒用其名義以順利出入國境，竟與乙○○、某
    姓名不詳綽號「小黑」之成年男子及某姓名不詳之成年女子
    間（下稱甲女）共同基於行使變造國民身分證以供申請護照
    之犯意聯絡，於民國94年12月底某日，由甲○○在其位於高
    雄縣鳳山市○○○路186 號7 樓住處樓下，交付自己之國民
    身分證、退伍令正本予乙○○，乙○○旋以新台幣（下同）
    25萬元之代價，將自身照片、甲○○之國民身分證、退伍令
    正本等交予「小黑」委其申辦護照，「小黑」即將乙○○照
    片換貼於甲○○身分證照片欄之方式而變造「甲○○」國民
    身分證後，復交由甲女於95年1 月10日持前開變造之國民身
    分證、甲○○之退伍令與乙○○之照片，至位於台中市○區
    ○○路396 號8 樓之五福旅行社，並由甲女填寫中華民國護
    照申請書（下稱護照申請書）及簽「甲○○」署名，再委託
    不知情之五福旅行社人員張惠雯代為黏貼上開變造後之國民
    身分證影本在護照申請書上，連同該變造之國民身分證，轉
    託不知情之僑新旅行社職員持以送件至外交部領事事務局申
    辦護照而行使之，足以影響戶政對於國民身分證管理之正確
    性、外交部及內政部警政署入出境管理局對於護照管理、入
    出境檢查管理之正確性。嗣外交部護照申請審查人員在實質
    查核後，發現本件國民身分證有變造之嫌，乃函請內政部警
    政署刑事警察局偵辦，而查悉上情。
二、案經高雄縣政府警察局鳳山分局報告臺灣高雄地方法院檢察
    署檢察官偵查起訴。
    理    由
一、被告甲○○所犯係死刑、無期徒刑、最輕本刑為3 年以上有
    期徒刑以外之罪，其於準備程序中就前揭被訴事實為有罪之
    陳述，經受命法官告知簡式審判程序之旨，並聽取其與公訴
    人、辯護人之意見後，本院合議庭認為適宜由受命法官獨任
    進行簡式審判程序，爰依刑事訴訟法第273 條之1 第1 項規
    定，裁定由受命法官獨任進行審判程序，合先敘明。
二、上開事實，業據被告甲○○於本院審理中坦承不諱，核與證
    人張惠雯於警詢、偵訊中之證述相符，並有共同被告乙○○
    於警詢、偵訊及本院審理中之供述在卷可佐，又「五福旅行
    社」職員張惠雯代為黏貼上開變造後之國民身分證影本在護
    照申請書上，連同該變造之國民身分證，由該旅行社轉託不
    知情之僑新旅行社職員持以送件至外交部領事事務局申辦護
    照等情，有外交部領事事務局95年1 月25日領一字第095520
    21870 號函及所檢附之護照申請書（黏貼有上開變造之國民
    身分證）附卷可稽，此外，外交部領事事務局將該國民身分
    證送內政部警政署刑事警察局，經以特徵比對及儀器放大檢
    視法，鑑定結果該國民身分證上身分證上照片四周有遭破壞
    、切割之痕跡，且膠膜上之鋼印與照片間不密合，判有變造
    之虞，有內政部警政署刑事警察局95年3 月10日刑鑑字第09
    50020629號鑑定書在卷可按，又共同被告乙○○涉犯公共危
    險罪案件，經本院以94年度交簡字第1996號判決有期徒刑6
    月確定，並宣告緩刑2 年，緩刑期內付保護管束，因執行保
    護管束限制出境之故無法出國等情，有臺灣高等法院被告前
    案紀錄表1 份附卷可考，足認被告斯時確係為期能使乙○○
    冒用其名義以順利出入國境，才將上開證件交付予共同被告
    乙○○，以供其申請護照使用無疑，足認被告之自白與事實
    相符，堪予採認。綜上所述，本件事證明確，應依法論科。
三、論罪科刑及沒收：
  (一)新舊法比較：
    被告行為後，刑法於94年2 月2 日修正公布，於95年7 月1
    日施行。按行為後法律有變更者，適用行為時之法律，但行
    為後之法律有利於行為人者，適用最有利於行為人之法律，
    現行刑法第2 條第1 項定有明文。又以本次刑法修正之比較
    新舊法，應就罪刑有關之共犯、未遂犯、想像競合犯、牽連
    犯、連續犯、結合犯，以及累犯加重、自首減輕暨其他法定
    加減原因（如身分加減）與加減例等一切情形，綜其全部罪
    刑之結果而為比較（最高法院95年度第8 次刑庭會議決議參
    照）。經查：
  1.關於護照條例第23條第2 項、第1 項之行使變造國民身分證
    以供申請護照罪之法定罰金刑最低度部分，由修正前刑法第
    33條第5 款規定為銀元1 元（折算為新臺幣3 元）以上，修
    正後刑法第33條第5 款則修正為新臺幣1 千元以上，以百元
    計算；故關於修正之罰金刑最低度部分，行為時法較有利於
    被告。
  2.綜合上述各條文修正前、後之比較，揆諸前開規定及說明，
    自應適用被告行為時之法律，即修正前刑法之相關規定予以
    論處，合先敘明。
  (二)核被告所為，係犯護照條例第23條第2 項、第1 項之行使變
    造國民身分證以供申請護照罪。又被告持變造國民身份證向
    外交部領事事務局申辦護照而據以行使之行為，已達行使變
    造國民身分證之階段，且被告以單一行為同時觸犯護照條例
    第23條第2 項、第1 項之行使變造國民身分證以供申請護照
    罪及刑法第216 條、第212 條之行使變造特種文書罪，而護
    照條例所定之罪係專就行使變造國民身分證供申請護照所設
    之特別規範，應優於其他法律之適用，依特別法優於普通法
    之原則，應適用護照條例第23條第2 項、第1 項之規定論處
    ，而不應再論處刑法第216 條、第212 條之罪，故公訴人認
    被告前揭持行使變造之國民身分證申請護照之行為，係該當
    護照條例第23條第1 項之罪，且另涉犯有刑法第216 條、第
    212 條之行使特種文書罪，均容有誤會。被告就所犯行使變
    造國民身分證以供申請護照犯行，與共同被告乙○○、「小
    黑」、「甲女」間，有犯意之聯絡及行為分擔，應論以共同
    正犯。被告與共同被告乙○○利用不知情之五福旅行社人員
    張惠雯、僑新旅行社職員以遂行其上開行使變造國民身分證
    以供申請護照罪，均屬間接正犯。爰審酌被告為圖私利，將
    身分證等證件交付他人以供變造身分證、申請護照之用，此
    舉足生影響於行政機關文書管理之正確性及司法機關刑事案
    件之執行，危害非輕，然念其於本院審理中已知所悔悟，並
    坦承犯行，又並無證據足資證明被告因此獲有暴利，且除本
    件犯行外，並無其他前科紀錄，有臺灣高等法院被告前案紀
    錄表1 份附卷可證，素行尚佳等一切情狀，因認公訴人求處
    有期徒刑1 年10月、併科罰金10萬元，尚嫌過重，故量處如
    主文所示之刑，並以示懲儆。末按被告行為時之刑法第41條
    第1 項前段規定：「犯最重本刑為5 年以下有期徒刑以下之
    刑之罪，而受6 個月以下有期徒刑或拘役之宣告，因身體、
    教育、職業、家庭之關係或其他正當事由，執行顯有困難者
    ，得以1 元以上3 元以下折算1 日，易科罰金。」關於易科
    罰金之折算標準，修正前罰金罰鍰提高標準條例第2 條前段
    （自95年7 月1 日起已刪除）規定，就其原定數額提高為10
    0 倍折算1 日，則本件被告行為時之易科罰金折算標準，應
    以銀元300 元折算1 日，經折算為新臺幣後，即應以新臺幣
    900 元折算1 日。惟刑法第41條第1 項前段已於95年7 月1
    日修正公布施行，修正後規定為：「犯最重本刑為5 年以下
    有期徒刑以下之刑之罪，而受6 個月以下有期徒刑或拘役之
    宣告者，得以新臺幣1 千元、2 千元或3 千元折算1 日，易
    科罰金。」比較修正前後易科罰金之折算標準，以修正公布
    施行前之規定較有利於被告，自應依刑法第2 條第1 項前段
    ，適用修正前刑法第41條第1 項前段規定，定其折算標準，
    而諭知本件易科罰金之折算標準。
  (三)扣案變造之甲○○身份證1 張係屬被告所有，且供行使變造
    國民身分證以供申請護照犯行之用，業據被告供承在卷可稽
    ，應依刑法第38條第1 項第2 款規定宣告沒收，又該身份證
    上共同被告乙○○之照片1 張，既為該身分證特種文書之一
    部，且該身分證特種文書業已宣告沒收如前，自無庸另為沒
    收之諭知。至護照申請書雖亦經公訴人聲請宣告沒收，然該
    申請書既已經行使交付於領事事務局，及其上所黏貼共同被
    告乙○○之照片，已非被告或共犯所有之物，且其上被告「
    甲○○」之署名因事先經被告之同意而簽署，非屬偽造，本
    院自均無由宣告沒收，附此敘明。
四、至公訴人認被告與共同被告乙○○共犯行使變造特種文書，
    使不知情之外交部承辦人員將此不實之事項登載於其職務所
    掌之公文書上，認被告另涉有刑法第214 條使公務員登載不
    實之罪嫌，惟按，刑法第214 條所謂使公務員登載不實事項
    於公文書罪，須一經他人之聲明或申報，公務員即有登載之
    義務，並依其所為之聲明或申報予以登載，而屬不實事項者
    ，始足構成，若其所為之聲明或申報，公務員尚須為實質之
    審查，以判斷其真實與否，始得為一定之記載者，即非本罪
    所稱之使公務員登載不實（最高法院73年度臺上字第1710號
    判例意旨參照）。經查，依護照條例第18條之規定「申請人
    有下列情形之一者，主管機關或駐外館處應不予核發護照：
    一、冒用身分，申請資料虛偽不實，或以不法取得、偽造、
    變造之證件申請者。二、經司法或軍法機關通知主管機關者
    。三、其他行政機關依法律限制申請人出國或申請護照並通
    知主管機關者。」以觀，可知就護照之申請核發與否，主管
    機關具有實質之審查權限甚明，故本件縱使未能發現係冒名
    申請而核發護照，依前開說明，仍無從構成刑法第214 條之
    犯罪。然公訴意旨認此部分與前開論罪間有牽連犯之裁判上
    一罪關係，爰不另為無罪之諭知。
據上論斷，應依刑事訴訟法第273 條之1 第1 項、第299 條第1
項前段，護照條例第23條第2 項、第1 項，刑法第2 條第1 項前
段、第11條前段、第38條第1 項第2 款，修正前刑法第41條第1
項前段，罰金罰鍰提高標準條例第1 條前段，修正前罰金罰鍰提
高標準條例第2 條，判決如主文。
本案經檢察官丙○○到庭執行職務。
中　　華　　民　　國　　96　　年　　4 　　月　　16　　日
                  刑事第十庭  法　官   鄭凱文
以上正本證明與原本無異。
如不服本判決，應於收受送達後10日內向本院提出上訴書狀。
中　　華　　民　　國　　96　　年　　4 　　月　　17　　日
                              書記官　 林慧芬
附錄本案論罪科刑法條
偽造、變造國民身分證以供申請護照，足以生損害於公眾或他人
者，處五年以下有期徒刑、拘役或科或併科新臺幣五十萬元以下
之罰金。
行使前項文書者，亦同。
將國民身分證交付他人或謊報遺失，以供冒名申請護照者，處五
年以下有期徒刑、拘役或科或併科新臺幣十萬元以下之罰金。
前項冒用名義者，亦同。
受託申請護照，明知第一項至第四項事實或偽造、變造或冒用之
照片，仍代申請者，處五年以下有期徒刑、拘役或科或併科新臺
幣十萬元以下之罰金。
